【裁判字號】    99,保險,4
【裁判日期】    990623
【裁判案由】    給付保險金
【裁判全文】
臺灣士林地方法院民事判決               99年度保險字第4號
原      告  乙○○
被      告  國泰人壽保險股份有限公司
法定代理人  丙○○
訴訟代理人  賴盛星律師
            甲○○
上列當事人間請求給付保險金事件，本院於民國99年6 月8 日言
詞辯論終結，判決如下：
    主      文
原告之訴駁回。
訴訟費用由原告負擔。
    事實及理由
一、本件兩造係因保險契約法律關係涉訟，而原告所引據之被告
    公司有巢氏定期壽險契約書（下稱系爭保險契約）第25條載
    明：因本契約涉訟者，同意以要保人住所所在地之法院為第
    一審管轄法院（本院卷第69頁），堪認當事人業已以書面合
    意約定管轄法院。而要保人李仁榮之住所，係設在本院轄區
    範圍之臺北市大同區○○○路303 號11樓之4 ，是本院自有
    管轄權，應先敘明。
二、原告起訴主張：訴外人李仁榮（已死亡）前於民國96年5 月
    間，向國泰世華商業銀行股份有限公司（下稱國泰世華銀行
    ）申請房屋貸款，以其所有門牌號碼臺北市大同區○○○路
    303 號11樓之4 房屋及坐落基地（下稱系爭房地）為抵押物
    ，設定抵押權予國泰世華銀行，同時向被告投保系爭保險，
    保險期間自96年5 月17日起至103 年5 月16日止，並約明受
    益人為國泰世華銀行及原告，保險金為新臺幣（下同）300
    萬元。嗣李仁榮無力繳納房屋貸款，遭國泰世華銀行電話騷
    擾恐嚇還款，致精神恍惚、心不在焉，於97年8 月4 日不慎
    失足墜樓身亡，經臺灣士林地方法院檢察署認定死亡方式不
    詳。李仁榮之父李年煌雖稱：李仁榮曾有自殺紀錄、憂鬱症
    等症狀等語，惟案發當時李年煌並未在場，其陳述顯係個人
    猜測之詞。而系爭房屋經執行法院拍定，依分配表所示，國
    泰世華銀行受分配金額應為449 萬2,095 元，已全額受償，
    被告應無請求保險金之權利。原告遂依保險契約向被告申請
    保險金理賠，詎被告竟以「本次事故為契約條款內所約定的
    除外責任事項，不符給付要件」為由拒絕給付。為此，依據
    保險契約約定請求被告給付保險金云云，並聲明：被告應給
    付原告300 萬元，及自98年4 月14日起至清償日止，按週年
    利率5 ％計算之利息。
三、被告則以：李仁榮係原告之姪，其於96年5 月間向國泰世華
    銀行貸款389 萬元，依系爭保險契約約定，於上開貸款範圍
    內，國泰世華銀行板東分行為第一順位受益人，原告為第二
    順位受益人，保險金如有餘額，始有權受領。而國泰世華商
    業銀行於拍賣抵押物強制執行事件中，雖經分配表列受分配
    金額為984 萬5,742 元，但該執行案款尚未發款，原告逕以
    受益人身分提起本件訴訟，已屬無據。再李仁榮係因墜樓身
    亡，於墜樓前即因重鬱症、單純發作等症狀就診，而前於92
    年12月24日因心悸、腹瀉、難眠等症狀就診，經診斷為「精
    神官能症、腸躁症」，且依墜樓現場跡證顯示，系爭房屋頂
    樓圍牆高度，若非經跨越不可能造成墜樓，且頂樓冷氣機上
    有鞋印，足認李仁榮之墜樓係故意自殺行為所致，而系爭保
    險契約訂立至李仁榮死亡時止，尚未滿2 年，則被告對此契
    約除外不保事項，自無須給付保險金等語資為抗辯，並聲明
    ：原告之訴駁回。
四、兩造不爭執之事項：
  (一)李仁榮於92年8 月12日、94年3 月18日、96年4 月27日，以
    其所有之系爭房地，為擔保對國泰世華銀行所負一切債務之
    清償責任，設定400 萬元、65萬元、67萬元之本金最高限額
    抵押權，存續期間自92年8 月12日起至191 年8 月11日止、
    94年3 月18日起至144 年3 月17日止、96年4 月27日起至14
    6 年4 月26日止、96年5 月10日起至146 年5 月9 日止，而
    各經於92年8 月14日、94年3 月24日、96年4 月30日辦畢登
    記在案。李仁榮則各於92年9 月2 日、94年3 月25日、94年
    3 月25日、96年4 月30日向國泰世華銀行借款330 萬元、30
    萬元、57萬元、80萬元，另於96年5 月14日，以原告為連帶
    保證人，並提供原告所有之房地為抵押物，再向聲請人借款
    467 萬元、31萬元。而李仁榮自97年1 月起，即未再依約償
    還上開借款債務，事經國泰世華銀行向本院聲請裁定准許拍
    賣李仁榮及原告所有之抵押不動產，而由本院以97年度拍字
    第251號民事裁定予以准許。
  (二)96年5 月17日李仁榮以自己為被保險人，與被告訂立「國泰
    人壽有巢氏定期壽險」契約，保單號碼0000000000，保險金
    額300 萬元，並在要保書上填載原告為身故保險金之受益人
    ，而依據保險契約約定，於保險事故發生時，國泰世華銀行
    就貸款總額範圍內為各項保險金之受益人，給付如有餘額者
    ，則按契約約定受益人受領保險金，所謂貸款總額，係指被
    保險人與國泰世華銀行簽訂之借貸契約中，尚未清償之貸款
    餘額加上利息與滯納金之總和。而依據系爭保險契約之約定
    ，李仁榮如於保險期間內死亡，則為保險事故之發生，被告
    應給付之保險金數額為300 萬元。系爭保險契約第14條第1
    項第2 款約定：被保險人故意自殺者，被告不負給付保現金
    之責任，但自契約訂立或復效之日起2 年後故意自殺致死者
    ，被告仍負給付身故保險金之責任。
  (三)李仁榮於97年8 月4 日自門牌號碼臺北市大同區○○○路30
    3 號11樓頂墜樓而死亡，經臺灣士林地方法院檢察署檢察官
    督同法醫相驗後，開立相驗屍體證明書，上載：死亡方式不
    詳。直接引起死亡之原因為顱骨破裂骨折，先行原因（若有
    引起上述死因之疾病或傷害）：高處墜落等內容。
  (四)國泰世華銀行執本院97年度拍字第251 號拍賣抵押物裁定為
    執行名義，於97年8 月20日具狀聲請就系爭房地予以強制執
    行拍賣取償，經本院民事執行處以97年度執字第39763 號拍
    賣抵押物強制執行事件實施強制執行，而查封拍賣系爭房地
    ，並於99年1 月26日拍定，由拍定人繳足價金後，製作分配
    表定期同年4 月23日分配，表列國泰世華銀行對原告及李仁
    榮之繼承人李年煌、李林素珠之債權共受分配995 萬8,026
    元而可足額受償。嗣分配期日屆至，債務人及其他債權人對
    於國泰世華銀行在分配表列之債權及受分配之金額並無人遵
    期提出異議，惟執行法院迄今仍未發款。
  (五)被告經原告向其請領保險金後，函覆稱：原告非第一順位受
    益人，且李仁榮墜樓身亡，應為保險契約所定除外條款所約
    定之除外責任事項，不符給付要件，而拒絕給付保險金。
五、茲原告主張依據保險契約之約定，請求被告給付保險金，被
    告則以前開情詞置辯。本院判斷如下：
  (一)原告主張李仁榮死亡為系爭保險契約所約定之保險事故，且
    李仁榮非自殺或因犯罪行為而死亡，被告負有給付保險金之
    義務云云。被告則抗辯李仁榮係自殺死亡，應屬除外不賠之
    事項。查李仁榮於97年8 月4 日自其所有系爭房屋頂樓之11
    樓頂墜樓而死亡，經檢察官督同法醫相驗，進而開立前載相
    驗屍體證明書，雖據檢察官在相驗報告書上載陳：在女兒牆
    上未發現摩擦或經乘坐過之痕跡，亦未能採得可資比對之指
    紋或鞋印，是無從判斷死者為亦外墜樓或跳樓自殺等語，業
    據本院調取臺灣士林地方法院檢察署97年度相字第524 號卷
    宗（下稱524 號卷）查核無誤。惟李仁榮於92年12月24日即
    經診斷罹患精神官能症，自93年10月30日起，經診斷罹患重
    度憂鬱症，持續就醫至97年7 月5 日止，有病例內容摘要（
    本院卷第44頁）、病歷（本院卷第37頁以下）可證，且據李
    仁榮之父李年煌於事故發生當日警訊時證稱：李仁榮目前沒
    有工作、未婚，本身有憂鬱症，他4 天前曾在家割腕自殺過
    ，以前也自殺過好幾次，他自殺的原因是因為有憂鬱症及種
    種很多原因等語（527 號卷第4 頁背面以下）。李年煌與李
    林素珠於當日經被告派員前往住處訪問，亦稱：被保險人（
    指李仁榮）平時求診精神疾病已兩年以上，此次可能是因為
    想不開才會自己跳下去等語，並在訪問報告書上親簽姓名（
    本院卷第45頁）。而事故發生當日，李仁榮係前往原告住處
    ，並自該處頂樓墜落致死，原告當日於事故發生前曾與李仁
    榮見面談話，並於同日警訊時稱：「（你姪子李仁榮今日來
    你住處墜樓死亡，你認為原因為何？）因為他有憂鬱症及本
    身一些債務問題，可能因為這樣才想不開。」；「（你有無
    其他意見陳述？）我認為他不應該自殺的，他有水電技術只
    是找不到工作，他的債務問題我都有在幫他的忙。」等語（
    527 號卷第6 頁背面）。另李仁榮墜樓處大樓管理員李明賢
    於同日警訊時證稱：李仁榮約於97年8 月4 日10時進入，他
    問我有無他的信，我回答他沒有，他就上樓了，經過10分鐘
    許我就聽到撞擊聲，我就跑到外面看一個人躺在路上等語（
    527 號卷第7 頁以下），已足認被告主張李仁榮係故意自殺
    死亡一節，並非無徵。再考之檢察官勘驗李仁榮墜樓處頂樓
    現場，發現冷氣主機上留有鞋印，女兒牆高度為118 公分，
    冷氣主機頂端距離地面高度則約為98公分等情，亦有勘驗筆
    錄及現場照片附在527 號卷內可參，雖該處冷氣管線、電線
    等處均未能採得指紋，且女兒牆上青苔亦無摩擦或經乘坐之
    新痕。但現場採得冷氣主機上之兩枚鞋印與李仁榮死亡時所
    穿著拖鞋送鑑定之結果，左、右腳之鞋底紋路印痕紋痕型態
    、間距、大小均類同，亦有內政部警政署刑事警察局鑑定書
    附在527 號卷內可參。鑑定意見雖併認因缺乏足資個化之紋
    痕特徵，無法進一步比對等語。惟從李仁榮墜落處、鞋印位
    置與吻合度及時間接近性等加以比對，應可認定李仁榮確有
    自行攀上冷氣主機之行為。而該處女兒牆高度為118 公分、
    冷氣主機高度則約98公分，以李仁榮之身高，如欲往外探望
    ，本無需攀爬冷氣主機，參照其有前述憂鬱病症、曾有多次
    自殺行為之事實，及攀爬頂樓冷氣主機之行為，當足認李仁
    榮確係自己攀上門牌號碼臺北市大同區○○○路303 號11樓
    頂冷氣主機後跳樓死亡而故意自殺。原告及李仁榮之父李年
    煌嗣後雖均改稱：李仁榮死亡應係意外云云，顯係事後考量
    保險給付而為，不足以影響上開判斷。而李仁榮故意自殺死
    亡，距離96年5 月17日訂立保險契約之時，時間未逾2 年，
    依據前載保險契約第14條第1 項第2 款約定，被告不負給付
    保險金之義務，原告主張依據系爭保險契約約定，請求被告
    給付保險金，已屬無據。
  (二)按「參與分配之債權人，除依法優先受償者外，應按其債權
    額數平均分配。」；「債權人或債務人對於分配表所載各債
    權人之債權或分配金額有不同意者，應於分配期日一日前，
    向執行法院提出書狀，聲明異議。」；「執行法院對於前條
    之異議認為正當，而到場之債務人及有利害關係之他債權人
    不為反對之陳述或同意者，應即更正分配表而為分配。異議
    未依前項規定終結者，應就無異議之部分先為分配。」，強
    制執行法第38條、第39條第1 項及第40條固有明文，即對於
    分配表載之債權及受分配金額有異議者，應於分配期日前一
    日前，提出書狀向執行法院聲明異議，如未其他債權人或債
    務人對於分配表均異議者，執行法院應依分配表實施分配，
    其有循上開程序對於分配表所列債權與受分配數額聲明異議
    ，而未終結者，執行法院仍應就無異議部分先行實施分配，
    但債權人之債權，仍以受領分配按款之發給時，方堪認為業
    經債務人清償，縱分配表業已確定，但無實體法上之確定效
    力，倘因尚有法律明文規定優先受償之執行費用、稅捐、保
    全執行標的物之有益費用等，漏為列入分配表，或有計算上
    之錯誤或其他法定原因，於發款前，執行法院尚非全然不可
    能撤銷分配表重定期日分配，自不能因目前現存分配表已經
    確定，認為債權人之債權因此滿足而消滅。而依據系爭保險
    契約約定，李仁榮之身故保險金，應由國泰世華銀行在貸款
    總額範圍內為第一順位之受益人，而以該銀行於執行程序中
    ，聲請強制執行所主張之債權數額以觀，包括貸款未償餘額
    及利息之總額，即已逾系爭保險契約所定之身故保險金300
    萬元，且國泰世華銀行迄未受領執行法院核發案款，即尚未
    受償，要如前述，則其保險受益人之身份並未消滅，是縱認
    李仁榮之死亡非出於故意自殺，而被告負有給付保險金之義
    務，仍難認有系爭保險契約之身故保險金300 萬元，於李仁
    榮對國泰世華銀行所負之貸款總額債務外，尚有餘額可由原
    告向被告請求給付，是原告於此請求被告給付保險金，仍有
    未合。
六、從而，原告主張依據保險契約法律關係，訴請被告給付保險
    金300 萬元，及自98年4 月14日起至清償日止，按週年利率
    5 ％計算之利息，為無理由，應予駁回。至兩造其餘攻擊防
    禦方法，經本院悉予審酌後，認均無礙於本件之判斷，於茲
    不贅。
七、據上論結，原告之訴為無理由，依民事訴訟法第78條判決如
    主文。
中    華    民    國    99    年    6     月    23    日
                  民事第二庭  法  官  蕭錫証
以上正本證明與原本無異。
如對本判決上訴，應於判決送達後20日內向本院提出上訴狀。
中    華    民    國    99    年    6     月    24    日
                              書記官  何婉菁

司法院資訊處製作；財團法人民間司法改革基金會備份。
